臺灣高等法院臺中分院民事判決　　　　　96年度再易字第13號
再審原告　乙○○
再審被告　甲○○
上列當事人間請求損害賠償事件，再審原告對於中華民國96年1
月23日本院 95年度上易字第149號台灣台中地方法院95年3月23
日確定判決提起再審之訴，本院判決如下：
    主  文
再審之訴駁回。
再審訴訟費用由再審原告負擔。
    事實及理由
一、按再審之訴，應於30日之不變期間內提起，前項期間，自判
    決確定時起算，判決於送達前確定者，自送達時起算，民事
    訴訟法第 500條第1項、第2項前段定有明文。查兩造間請求
    請求損害賠償事件，屬不得上訴第三審事件，於民國（下同
    ）96年1月23日，經本院95年度上易字第149號（下稱原確定
    判決）為再審原告敗訴之判決後，即告確定，復於同年月29
    日送達。再審原告於同年 2月26日就本院原確定判決提起再
    審之訴，並未逾30日之不變期間，於法尚無不合，合先敘明
    。
二、本件再審原告起訴主張：
  (一)按「筆跡、印文」非一般人肉眼即可辨識，是才會發生再審
    原告在訴訟程序中，前後數度確認台中市農會放款資料筆跡
    、印文何者為真正不一致之情形。該「筆跡、印文」之真偽
    ，既需仰賴專業鑑定，則再審原告豈能真正判別真偽？若再
    審被告並無冒貸，該「筆跡、印文」為再審原告之筆跡，再
    審原告豈有甘冒誣告重罪仍提出告訴、自訴，並聲請鑑定筆
    跡之理？
  (二)按侵權行為造成他人名譽損害者，須其行為係「不法」，如
    係基於合法權利行使，縱造成他人名譽權受損，亦足以阻卻
    不法，此觀諸民法第 184條侵權行為構成要件，以「不法」
    為要件者自明。而訴訟權亦為憲法第16條所保障之基本權利
    ，具有客觀價值，再審原告為保護合法利益而訴訟，屬正當
    權利之行使，可以阻卻不法。
  (三)再審被告與刑事同案被告江德昌、林貴美等 3人在刑事第一
    、二審審理時，指稱依規定貸款均需貸款人本人簽名，再審
    原告在台中市農會之每筆貸款均係其在現場親自簽名云云，
    惟考之刑事卷宗所附向台中市農會函調之 85年5月28日放款
    申請書上申請人簽名欄之「乙○○」署押，經與送鑑定之「
    乙○○」筆跡對照，依肉眼觀察即可判認非自訴人筆跡，應
    係再審被告之筆跡，另 85年5月28日帳卡明細上亦有「甲○
    ○」之註記，足見該筆借款為再審被告偽造再審原告名義借
    貸，以上並經最高法院 92年度台上字第517號刑事判決發回
    所指示應再調查者（見最高法院 92年度台上字第517號刑事
    判決第4頁(二)）。又86年6月10日放款申請書之正、背面及86
    年7月2日放款申請書「乙○○」印文與上訴人小章不符，有
    法務部調查局 88年7月28日（）陸(二)字第88044824號鑑定
    通知書1紙可佐，是難道毫無可質疑之處？
  (四)系爭 83年12月28日350萬元之借款，再審被告辯稱：乃伊代
    友人林富田向再審原告所借款項，該筆款項並直接撥予林富
    田經營之「匯元開發股份有限公司」，且此筆款項業於84年
    1月 12日清償云云，惟依再審原告在刑事庭第二審審理時，
    陳稱以其與訴外人林富田之私交，林富田若欲借款，本無須
    透過再審被告。雖林富田結證，但係誆稱係向再審被告借款
    ，非請甲○○代向再審原告借款云云，與甲○○所辯不符，
    且若係林富田透過再審被告甲○○向再審原告借款，則借款
    時既由再審原告直接匯付林富田所經營之「匯元開發股份有
    限公司」，清償亦僅自上述公司直接匯入再審原告帳戶即可
    ，何庸先將 350萬元鉅額現金交於再審被告，再由再審被告
    清償，是顯無上述林富田借貸之事實，林富田所證不實，而
    係再審被告等共謀偽造文書，以再審原告名義貸得該筆款項
    後，借用林富田帳戶轉匯。至於欲釐清是否有再審被告所辯
    林富田向再審原告借貸 350萬元之事實，理應查證林富田是
    否確有交付再審被告 350萬元現金之證據，再審原告提起刑
    事自訴後在法院進行之攻防，為正當權利行使，要難認係對
    再審被告信用、名譽或其他人格法益之持續侵害。
  (五)縱認再審被告提起自訴損害再審被告人格法益，惟依侵權行
    為之法律關係請求損害賠償，其消滅時效為 2年，且本件應
    以刑事案件 92年9月23日言詞辯論期日為時效起算點，而再
    審被告遲至94年11月3日始提起損害賠償之訴，已逾法定2年
    時效，原確定判決未適用法律，適用法規顯有錯誤。
  (六)爰求為判決：1.鈞院96年度上易字第 109號、台灣台中地方
    法院94年度訴字第2460號確定判決關於再審原告敗訴部分廢
    棄。2.上廢棄部分，再審被告在第一審之訴及假執行之聲請
    均駁回。3.再審及前確定判決第一、二審訴訟費用均由再審
    被告負擔。
三、再審原告主張原確定判決有民事訴訟法第496 條第1項第1款
    「適用法規顯有錯誤」、第13款「當事人發現未經斟酌之證
    物或得使用該證物者」，以及同法第497 條「重要證物漏未
    斟酌」，提起再審之訴。茲就再審原告所主張之再審事由是
    否有理由，論述如下：
  (一)有關原確定判決有違反民事訴訟法第 496條第1項第1款「適
    用法規顯有錯誤」之再審理由部分：
  1.按民事訴訟法第 496條第1項第1款所謂適用法規顯有錯誤者
    ，係指確定裁判所適用法規顯然不合於法律規定，或與司法
    院現尚有效之大法官會議解釋，或最高法院尚有效之判例顯
    然違反者而言。不包括認定事實錯誤、漏未審酌證據、取捨
    證據失當之情形在內（最高法院 60年台再字第170號、63年
    台上字第880號判例參照）。
  2.再審原告主張，伊係發現不明借貸，且借貸款項流向與再審
    被告有關，故提起訴訟，請究明再審被告之刑責，為正當權
    利訴訟行為，應受憲法第16條之保障云云。惟查原確定判決
    以刑事庭將再審原告否認真正之放款申請書17筆（含系爭 3
    筆）與再審原告承認為其所簽名之放款申請書 18紙、信封5
    紙及未否認為真正之 82年10月7日約定書，送請法務部調查
    局鑑定結果，認該 17筆放款申請書（含系爭3筆貸款之放款
    申請書）上再審原告之簽名筆跡，與上開放款申請書18紙、
    信封 5紙、約定書上再審原告之簽名筆跡相同。又上開放款
    申請書35紙所載聲請人欄「乙○○」之筆跡，與約定書上對
    保簽名欄「乙○○」之筆跡，再經內政部警政署刑事警察局
    鑑定結果，亦認2者筆跡相同。另系爭82年12月11日、83年3
    月 9日放款申請書上「乙○○」之印文與約定書上「乙○○
    」之印文相符，83年12月28日放款申請書上「乙○○」之印
    文欠明，「乙○○」之印章部分磨損，無法認定。因而認定
    系爭 3筆放款申請書上，再審原告之簽名確係再審原告親自
    所為，82年12月11日、83年3月9日放款申請書上「乙○○」
    之印文亦屬真正，再審原告指稱係遭再審被告冒貸，顯係虛
    構不實之事實。且再審原告虛構事實提起刑事自訴，縱因與
    台中市農會往來頻繁，一時不辨，而無誣告之故意，惟仍難
    辭過失不法侵害再審被告名譽權利之責任，自應負損害賠償
    責任。業經原確定判決詳為說明（見原確定判決理由欄第 5
    項），是以核無訴訟資料可認原確定判決適用法規顯有錯誤
    。從而，再審原告據此主張原確定判決有民事訴訟法第 496
    條第1項第1款之再審理由，自屬無據。
  3.再審原告主張依侵權行為之法律關係請求，其消滅時效為 2
    年，應以刑事案件 92年9月23日言詞辯論期日為時效起算點
    而再審被告遲至 94年11月3日始提起損害賠償之訴，已逾法
    定 2年時效，原確定判決未適用法律，適用法規顯有錯誤云
    云。惟查原確定判決以再審原告對再審被告提起刑事偽造文
    書自訴，該案件自提起至最高法院判決再審被告無罪確定前
    ，訴訟繫屬均未消滅，再審原告在刑事繫屬期間所為指訴，
    目的同一，即在使再審被告受刑事追訴，為其侵權行為之持
    續動作，再審被告所受損害應至再審原告最後作出指訴之時
    底定，即其侵權行為應至92年11月17日最後一次提出刑事書
    狀指被上訴人犯罪之時，方屬終了，再審被告於 94年11月3
    日提起本件損害賠償訴訟，尚未逾 2年時效期間，並於理由
    欄內詳為說明（見原確定判決理由欄第 6項），核無訴訟資
    料可認原確定判決適用法規顯有錯誤。再審原告主張原確定
    判決適用法規顯有錯誤，亦屬無據。
  (二)有關原確定判決有民事訴訟法第496條第1項第13款「當事人
    發現未經斟酌之證物或得使用該證物者」，及同法第497 條
    「足以影響於判決之重要證物漏為斟酌」之再審理由部分：
  1.按民事訴訟法第496條第1項第13款所謂當事人發見未經斟酌
    之證物或得使用該證物，係指在前訴訟程序不知有該證物，
    現始知之，或雖知有此而不能使用，現始得使用者而言（最
    高法院32年上字第1247號判例參照）。是當事人於前訴訟程
    序中已提出而未經斟酌之證物，並不包括在內，此與同法第
    497 條所定，就足影響於判決之重要證物，漏未斟酌者，僅
    限於不得上訴於第三審法院之事件，始得提起再審之訴對照
    觀之，亦甚為明顯（最高法院 77年度台上字第592號判決參
    照）。
  2.經查再審原告並未發見未經斟酌之證物或得使用該證物者；
    又再審原告主張再審被告偽造之筆跡、印文非一般人肉眼可
    辨識云云。然原確定判決業經審酌上開筆跡與印文，認該證
    物為不足採，並載明該證物何以不足採之理由。足徵原確定
    判決並無漏未斟酌之情事。至於 85年5月28日放款申請書及
    85年 5月28日帳卡明細與本件無關，再審原告據以提起再審
    ，並無理由。
四、綜上所述，本件再審原告之訴顯無理由，爰不經言詞辯論，
    逕以判決駁回之。
五、據上論結，本件再審之訴顯無理由，依民事訴訟法第502 條
    第2 項、第78條，判決如主文。
中　　華　　民　　國　　96　　年　　3 　　月　　22　　日
                  民事第三庭    審判長法　官　陳照德
　　　　　　　　　　　      　　　　　法　官  朱　樑
　　　　　　　　　　　      　　　　　法　官  曾謀貴
以上正本係照原本作成。
不得上訴。
　　　　　　　　　　　　　　　　　　　書記官　李妍嬅
中　　華　　民　　國　　96　　年　　3 　　月　　22　　日
                                                      Ｃ
